臺灣臺北地方法院刑事判決　　　　　　　　　　　　　九十三年度訴緝字第五七號
　　公　訴　人　臺灣臺北地方法院檢察署檢察官
　　被　　　告　乙○○
右列被告因偽造文書等案件，經檢察官提起公訴（九十一年度偵緝字第一三六三號、
第一三六四號、第一三六五號），本院判決如左：
    主  文
乙○○無罪。
    理  由
一、公訴意旨略以：乙○○係甲○○設於臺北市○○路二號地下一樓全百股份有限公
    司（下稱全百公司）、上百全國電腦有限公司（下稱上百公司）及華翊科技有限
    公司（下稱華翊公司）之會計，明知全百、上百、華翊三家公司並無取得財團法
    人中小企業互助保證基金會融資貸款資格，或以其公司現有財務資料無法向銀行
    貸款大筆金額，竟與甲○○（另移院方併辦）、丙○○（另行簽分他案偵辦）共
    同基於偽造文書、詐欺之概括犯意，先於不詳時間，由甲○○將全百、上百、華
    翊三家公司八十六年度至八十八年度之營利事業所得稅申報書（下稱申報書）及
    資產負債表等財務資料交予丙○○，由丙○○偽造如附表編號一至八所示之文件
    ，並分別於上開偽造文件上，偽造如附表所示之印文內容及枚數，由甲○○以不
    收取為丙○○設計網站新臺幣（下同）十餘萬元之費用，作為偽造上開資料之報
    酬。丙○○偽造完成交付甲○○後，乙○○於八十九年九月、十月間，持甲○○
    所交付之上開偽造之財務資料，先後將如附表編號一至六之文件，以及如附表編
    號一、二、三、七、八之文件寄至財團法人中小企業互助保證基金會（下稱互保
    基金會），以前揭三公司之名義，分別向該會行使以詐辦企業融資貸款各五百萬
    元；復持如附表編號七、八之文件，向誠泰商業銀行城內分行（下稱誠泰銀行）
    行使，用以詐辦貸款五百萬元，足生損害於互保基金會核貸之正確性、財政部臺
    北市國稅局中正、大安稽徵所對納稅管理之正確性，以及誠泰銀行核貸之正確性
    。嗣因互保基金會業務管理部專員戊○○向財政部臺北市國稅局中正、大安稽徵
    所查證，以及誠泰銀行委託戊○○查證時，發覺前開資料皆係偽造，而未貸予款
    項，始未得逞，因認乙○○涉犯刑法第二百十六條、第二百十條行使偽造私文書
    罪嫌、刑法第二百十七條偽造私印文罪嫌、刑法第三百三十九條第三項、第一項
    之詐欺取財未遂罪嫌云云。
二、按犯罪事實應依證據認定之，無證據不得推定其犯罪事實，又不能證明被告犯罪
    者，應諭知無罪之判決，刑事訴訟法第一百五十四條第二項及第三百零一條第一
    項分別定有明文。次按認定犯罪事實所憑之證據，雖不以直接證據為限，間接證
    據亦包括在內；然而無論直接或間接證據，其為訴訟上之證明，須於通常一般之
    人均不致有所懷疑，而得確信其為真實之程度者，始得據為有罪之認定，倘其證
    明尚未達到此一程度，而有合理之懷疑存在時，事實審法院復已就其心證上理由
    予以闡述，敘明其如何無從為有罪之確信，因而為無罪之判決，尚不得任意指為
    違法，最高法院則著有七十六年臺上字第四九八六號判例要旨可參。
三、公訴人認乙○○涉犯上開罪嫌，係以附表編號一至八號之文件影本、財政部臺北
    市國稅局留存之如附表編號一至八之原始文件、上百公司、全百公司、華翊公司
    營利事業登記證及股東名簿影本各三份、證人林榮銘、戊○○、王硯田、李世俊
    、甲○○之證言為論據。訊據乙○○固承認其於案發時擔任全百公司、上百公司
    及華翊公司之會計人員等情，惟堅決否認有何行使偽造私文書、詐欺及偽造印文
    之犯行，並辯稱：伊僅高中畢業，而高中時係念資料處理科，並非會計相關科系
    ，且於進入全百公司任職前，僅做過一、二個月海產店的會計人員，伊進入全百
    公司後僅負責處理公司內部傳票等工作，而全百公司的外帳均另有委外會計師製
    作並報稅，伊對於檢察官起訴之事實均不知情，也看不懂相關如附表所示之報稅
    資料，伊雖有可能受甲○○之命轉交文件與誠泰銀行或互保基金會人員，但伊對
    是否真有轉交本案貸款文件業已不復記憶等語，經查：
（一）證人甲○○於本院審理中到庭證稱：伊是全百公司實際負責人，上百公司及華
      翊公司的業務及帳目都集中在全百公司這邊一起進貨、付款。全百公司、上百
      公司及華翊公司曾於八十九年九月及十月間向互保基金會及誠泰銀行辦理貸款
      ，伊係九十年變成被告時，才知道辦理上開貸款時所提供之相關稅務資料係偽
      造的，而乙○○也不知道上開資料係偽造的，且乙○○對相關會計稅務資料也
      不熟悉，只負責作內帳，公司還每年都被罰錢。至於上開辦理貸款用稅務資料
      之來源，係因丙○○等三人原要向全百公司購買高達一百多萬元電腦設備，又
      表示不想要開發票，但全百等三家公司常因發票稅務等事項遭罰，伊即與丙○○等三人談到帳目之問題，丙○○等三人中一人就表示可以幫忙看帳目哪裡出
      問題，並可以使帳目經過國稅局該年度裁罰後，即變為合法、正當，餘二人則
      在旁一搭一唱，伊即按照指示要乙○○將公司八十六年到八十八年間的相關稅
      務資料交付與伊，伊再將資料轉交給丙○○等三人，伊雖有告知乙○○說有人
      可讓公司帳目正常並罰少一點，但乙○○並不知道拿上開資料之目的，且因公
      司的接待室與會計室辦公室在不同的地方，需要繞路到大樓外面才能相通，乙○○應該沒有看到伊將資料交付與丙○○的過程，後來相關資料就用快遞送回
      來，係由公司的人簽收，但伊不知道何人簽收，而因乙○○當時為會計部門的
      主管，伊與乙○○都不可能親自簽收，資料收到後，就有一人打電話來說資料
      沒問題，要伊趕快報給國稅局，那麼罰款會比較少，還叫伊報電腦設備價目便
      宜一點，伊即告知負責報價的業務經理要算便宜一點，但後來經過報價，丙○○向伊反應其幫了那麼多忙讓國稅局可以罰少一點，但報價卻才便宜一點點，
      伊即表示那就不收約一、二十萬元之網路架構技術費用，伊並將快遞送回來的
      資料放在保險箱裡面，伊雖知道相關資料經過調整，但並不知道調整何處，且
      因事後國稅局的罰鍰也減少了，伊才以為調整係合法的，而伊僅告知乙○○國
      稅局罰鍰減少了，並沒有對乙○○提到很多細節。後來誠泰銀行人員來招攬生
      意，表示找到五、六個人成為互保團體即有一個優惠專案，伊即請乙○○將銀
      行需要的東西由保險箱取出交給銀行人員，且告知銀行人員若有缺少資料可直
      接找會計部門就可以了，且因為銀行需要的東西都在會計那邊，伊又常常不在
      公司，遂請銀行人員直接與乙○○聯絡等語（見本院九十三年八月十日審判筆
      錄第五頁至第一二頁）；證人即負責誠泰銀行招攬貸款業務之人員丁○○到庭
      證稱：八十九年九、十月間任職誠泰銀行法人授信部門進駐城內分行，當時有
      經辦全百公司、華翊公司之貸款，但經看過檢察官提示上百公司授信申請批覆
      書後，上百公司應該也有一併申請貸款，伊曾與互保基金會的人一起找全百公
      司的負責人接觸過，但已經不記得是否為甲○○，當時接觸的內容，係因經濟
      部當時設有互保基金會，要找一家公司當召集人，共有十五家公司互保，由每
      家公司繳納貸款金額的百分之十五給互保基金會作為擔保，預防將來倒帳時分
      擔損失，於是就請全百公司的負責人再找幾個公司一起貸款，當場並沒有拿到
      資料，隔了幾天，因為要拜訪其他客戶而順道去全百公司拿資料，至於何人交
      付資料伊已經不記得了，待互保基金會的人審查發現報表有問題時，伊即未再
      與全百公司的人接觸，因為互保基金會為半官方的團體，所以交由互保基金會
      處理。伊並不記得是否有看過乙○○等語（見同上審判筆錄第一三頁至第一六
      頁），可知本案全百公司、上百公司及華翊公司向互保基金會及誠泰銀行所提
      貸款案之申請，雖係由乙○○負責取出並轉交置放在保險箱內如附表編號一至
      八之文件，但乙○○僅係擔任全百公司、上百公司及華翊公司內帳存銷傳票製
      作之工作，並未參與外帳製作及報稅之相關業務，尚難認乙○○有分辨全百公
      司、上百公司及華翊公司如附表編號一至八所示文件內容真偽之能力及可能，
      且乙○○係受甲○○之命而將上開文件轉交與誠泰銀行及互保基金會人員，復
      未參與上開文件內容調整接洽之過程，實難認乙○○知悉全百公司、上百公司
      及華翊公司如附表編號一至八號之文件業經調整而均屬偽造，亦難認乙○○有
      參與行使附表編號一至八號偽造私文書之以詐取貸款未遂之犯意聯絡。
（二）至於檢察官所提其他證據，證人林榮銘、戊○○分別為臺北市國稅局政風室及
      互保基金會之審查人員，僅能說明如附表編號一至八號之文件內容如何不實，
      而證人王硯田、李世俊則分別擔任上百公司及華翊公司之負責人，亦僅知欲辦
      理貸款之事宜，但對於如何貸款之細節均不知情，其餘附表編號一至八號之文
      件影本、財政部臺北市國稅局留存之如附表編號一至八號所示之原始文件影本
      、上百公司、全百公司及華翊公司營利事業登記證及股東名簿影本各三份，亦
      均不能證明乙○○有何共犯行使偽造私文書或詐欺未遂之犯行或犯意，是檢察
      官所提其他證據均難作為乙○○有罪認定之依據。
（三）綜上各節，公訴人所提出之證據並無法證明乙○○有上開犯行，此外，復查無
      其他積極證據足資證明乙○○有與他人共犯行使偽造私文書或詐欺取財未遂之
      犯行，揆諸首揭規定及說明，本案既不能證明乙○○犯罪，即應為無罪判決之
      諭知。
據上論斷，應依刑事訴訟法第三百零一條第一項，判決如主文。
本案經檢察官方伯勳到庭執行職務
中　　　華　　　民　　　國　　九十三　　年　　　九　　　月　　二十三　　日
                              臺灣臺北地方法院刑事第一庭
                                  審判長法  官    陳興邦
                                        法  官    劉亭柏
                                        法  官    唐于智
右正本證明與原本無異。
如不服本判決，應於判決送達後十日內向本院提出上訴狀（應抄附繕本）。告訴人或
被害人如對於本判決不服者，應具備理由請求檢察官上訴，其上訴期間之計算係以檢
察官收受判決正本之日期為準。
                                        書記官    陳俐妙
中　　　華　　　民　　　國　　九十三　　年　　　九　　　月　　二十三　　日
附表：
┌──┬───────┬─────────────────────────┐
│編號│文　書　名　稱│　 偽　造　內　容　與　數　量　　　　　　　　　　 │
├──┼───────┼─────────────────────────┤
│ 一 │全百86年申報書│ 申報書一份　　　　　　　　　　　　　　　　　　　 │
│　　│　　　　　　　│ 「財政部台北市國稅局收件章大安張櫻柳」印文一枚   │
├──┼───────┼─────────────────────────┤
│ 二 │全百87年申報書│ 申報書一份　　　　　　　　　　　　　　　　　　　 │
│　　│　　　　　　　│ 「財政部台北市國稅局收件章大安林靜瑜」印文一枚   │
├──┼───────┼─────────────────────────┤
│ 三 │全百88年申報書│ 申報書一份　　　　　　　　　　　　　　　　　　　 │
│　　│　　　　　　　│ 「財政部台北市國稅局大安稽徵所申報資料收件章楊承 │
│　　│　　　　　　　│ 翰」印文一枚　　　　　　　　　　　　　　　　　   │
├──┼───────┼─────────────────────────┤
│ 四 │全百86年　　　│ 資產負債表一份　　　　　　　　　　　　　　　　　 │
│　　│資產負債表　　│ 「財政部台北市國稅局收件章大安張櫻柳」印文一枚   │
├──┼───────┼─────────────────────────┤
│ 五 │全百87年　　　│ 資產負債表一份　　　　　　　　　　　　　　　　　 │
│　　│資產負債表　　│ 「財政部台北市國稅局收件章大安林靜瑜」印文一枚   │
├──┼───────┼─────────────────────────┤
│ 六 │全百88年　　　│ 資產負債表一份　　　　　　　　　　　　　　　　　 │
│　　│資產負債表　　│ 「財政部台北市國稅局大安稽徵所申報資料收件章楊承 │
│　　│　　　　　　　│ 翰」印文一枚　　　　　　　　　　　　　　　　　   │
├──┼───────┼─────────────────────────┤
│ 七 │上百88年申報書│ 申報書一份　　　　　　　　　　　　　　　　　　　 │
│　　│　　　　　　　│ 「財政部台北市國稅局中正稽徵所申報資料收件章陳雅 │
│　　│　　　　　　　│　莉」印文一枚　　　　　　　　　　　　　　　　　  │
├──┼───────┼─────────────────────────┤
│ 八 │華翊88年申報書│ 申報書一份　　　　　　　　　　　　　　　　　　　 │
│　　│　　　　　　　│ 「財政部台北市國稅局中正稽徵所申報資料收件章陳雅 │
│　　│　　　　　　　│　莉」印文一枚　　　　　　　　　　　　　　　　　  │
└──┴───────┴─────────────────────────┘
